臺灣屏東地方法院行政訴訟判決　
110年度交更一字第1號
原      告  林義勝  

被      告  交通部公路總局高雄區監理所


代  表  人  李瑞銘  
上列當事人間交通裁決事件，原告不服被告民國109 年11 月23
日裁字第82-V00000000號裁決處分，提起行政訴訟，經本院以10
9 年度交字第150 號行政訴訟判決駁回原告之訴後，原告不服提
起上訴，經高雄高等行政法院以110 年度交上字第74 號判決廢
棄原判決，發回本院更為審理，本院判決如下： 
    主  文
原處分撤銷。
第一審訴訟費用新臺幣300元及發回前上訴審訴訟費用新臺幣750
元均由被告負擔。
被告應給付原告新臺幣1,050元。
    事實及理由
一、本件因屬不服被告所為道路交通管理處罰條例第8 條之裁決
    而提起撤銷訴訟，依行政訴訟法第237 條之1 之規定，應適
    用交通裁決事件訴訟程序，再依兩造所述各節及卷內資料足
    認事證已臻明確，本院認無經言詞辯論之必要，爰依同法第
    237 條之7 之規定，不經言詞辯論，逕為判決，合先敘明。
二、事實概要：
　　原告騎乘車牌號碼000-0000號普通重型機車（下稱系爭重型
    機車）於民國108年10月31日19時許，行經屏東縣屏東市公
    園路、博愛路口(下稱系爭路段)，為警攔停並舉發「闖紅燈
    （北向南直行）」之交通違規，並經被告以109年3月23日裁
    字第82-V00000000號裁決書，裁罰新臺幣(下同)2,700元。(
    非本件訴訟標的)。嗣被告同時查明原告普通重型機車駕駛
    執照(下稱系爭重型機車駕照)業於97年4月6日經註銷在案，
    即函知舉發單位補具屏警交字第V00000000號舉發違反道路
    交通管理事件通知單，舉發原告「駕照註銷仍駕駛機車」之
    交通違規。原告不服，於應到案日期前向被告陳述意見，惟
    仍經被告認定違反道路交通管理處罰條例（下稱處罰條例）
    第21條第1項第4款規定，即於109年11月23日另開立裁字第8
    2-V00000000號違反道路交通管理事件裁決書（下稱原處分
    ），裁處原告罰鍰6,000元。原告不服，遂提起本件行政訴
    訟。
三、原告主張：　　
　　㈠被告以原告於同一違規時地，違反處罰條例第53條第1項、
      第21條第1項第4款規定，分別裁處罰鍰2,700元、6,000元
      ，被告對原告一個違規行為竟科處罰鍰高達8,700元，顯
      然違反比例原則、釋字第503號解釋及行政罰法第24條之
      一行為違反數個行政法上義務規定不得重複裁罰等規定。
　　㈡原告之前僅未戴安全帽，被告即據此逕自註銷原告機車駕
      照，姑不論原告未戴安全帽是否屬實，然處罰條例並無未
      戴安全帽即可註銷機車駕照之規定，則被告係依據何種法
      律而逕自註銷原告之機車駕照？又其有無送達註銷原告機
      車駕照之裁決書？是否令原告於不知上情而無法提出異議
      之情形下，逕自註銷原告機車駕照？此均未見被告提出說
      明，則原處分顯有違法。
　　㈢原告確實領有小型車駕駛執照，並非未領有任何駕照而駕
      車之無照駕駛，被告至多僅能稱原告違反處罰條例第22條
      規定，而不能謂原告違反同條例第21條第1項第4款規定之
      無照駕駛。
　　㈣況被告原於109年4月29日即已作成原處分並裁罰原告9,000
      元，嗣經原告申訴後，被告已自行撤銷，詎原告竟又於同
      年11月23日再次作成原處分而裁罰原告6,000元，亦有重
      複處罰情形，則原處分自有違法。
　　㈤綜上所述，原處分不合法。並聲明：原處分撤銷。
四、被告則以：　　
　　㈠按「機車駕駛執照於吊扣期間或經吊銷後，不得持汽車駕
      駛執照駕駛輕型機車。」、「汽車駕駛人，有下列情形之
      一者，處6,000 元以上12,000元以下罰鍰，並當場禁止其
      駕駛：四、駕駛執照業經吊銷、註銷仍駕駛小型車或機車
      。」道路交通安全規則第61條第5 項、處罰條例第21條第
      1 項第4 款分別定有明文。經查，原告之重型機車駕駛執
      照前於97年4 月6 日業經被告依法註銷，則原告本件經查
      獲無照騎乘重型機車，被告以原處分裁罰原告，自合於上
      揭規定。原告固曾分別於104 年1 月16日、104 年12月19
      日、106 年3 月2 日及106 年11月30日，均有被警方製單
      舉發「領有小型車駕駛執照駕駛普通重型機車」並經被告
      裁罰在案，原告依此而誤認其雖重型機車駕照經註銷，然
      因仍持有小型車普通駕照而仍可合法騎重型機車，非無照
      駕駛（只屬越級駕駛之行為）情形。惟道路交通安全規則
      第61條第5 項之前開規定，於108 年4 月1日修正施行後
      ，針對機車駕照已經註銷而仍騎乘重型機車之裁處，規定
      應改依違反處罰條例第21條第1 項第4 款論處，此乃係因
      修法後之裁罰，故本件原處分並未違反比例原則及信賴保
      護原則。
　　㈡再者，按「行政處分如有誤寫、誤算或其他類此之顯然錯
      誤者，處分得隨時或依申請更正之。」、「違法行政處分
      於法定救濟期間經過原處分機關得依職權為全部或一部之
      撤銷；其上級機關，亦得為之。」、「前項裁決書內容有
      增、刪、塗改之部分應加蓋處罰機關校正章戳。」行政程
      序法第101 條第1 項、第117 條、違反道路交通管理事件
      統一裁罰基準及處理細則第43條第3 項分別定有明文。原
      告於起訴狀提略以：「…被告已函文…撤銷原處分，然實際
      上其並無撤銷…後經原告…異議後再改為裁處原告6,000 元
      ，被告上開行為，應違反行政程序法第7 條、第8條、第9
       條、第10條等以及信賴保護原則…」等節，經查，係因原
      告主張被告109 年4 月29日製開之原處分裁決書之地址有
      誤，被告認本案裁處尚有疑義，即先行撤銷原處分再重新
      調查，嗣經查明上情屬實後，即依法於同年11月23日再次
      作成原處分，並於當日原告至被告所屬屏東監理站口頭申
      訴時，已當場製開原處分書而交予原告收受，本件原處分
      之送達作業已完成，並原告依限於同年12月18日已到案，
      故依最低額6,000 元罰鍰金額裁處，致與同年4月29日之
      原處分裁罰金額不同。原告主張被告就同一事件2次裁罰
      ，且金額不同，即有誤會。
　　㈢查原告前於96年11月15日，因有「6個月內駕駛執照違規記
      點共達6點以上」之交通違規情形，被告即依處罰條例第6
      3條第3項規定，以96年11月19日屏監違字第00-0000B7015
      裁決書(下稱前裁決處分)，裁處原告：「吊扣駕駛執照1
      個月，並應接受道路交通安全講習，駕駛執照限於96年12
      月19日前繳送。上開駕駛執照逾期不繳送者：㈠.自96年1
      2月20日起易處吊扣駕駛執照2個月，並限於97年01月03日
      前繳送。㈡.97年01月03日前未繳送駕駛執照者，自97年01
      月04日起易處吊銷，並逕行註銷駕駛執照。㈢.駕駛執照吊
      （註）銷後，自97年01月04日起一年內不得重新考領駕駛
      執照」。嗣原告均未依前裁決處分期限辦理重型機車駕駛
      執照吊扣程序，被告即依處罰條例第65條第1項第1、2款
      規定，於97年4月6日易處逕行註銷之裁罰而吊銷原告重型
      機車駕駛執照，前裁決處分及易處處分並無違誤。今本件
      依前裁決處分及易處處分結果，而認定原告為無照騎乘重
      型機車並以原處分裁罰原告，亦無違誤。
　　㈣綜上理由，原告騎乘系爭機車被警舉發「駕照註銷仍駕駛
      機車」違規，有系爭舉發通知單可稽，並經舉發單位查覆
      確認依法舉發無誤，爰依處罰條例第21條第1 項第4 款暨
      違反道路交通管理事件統一裁罰基準表第21條第1 項第4
      款（機車違規，期限內繳納或到案聽候裁決者）裁處繳納
      罰鍰6,000 元，應無不當等語以資答辯，並聲明：原告之
      訴駁回。　
五、本院之判斷：
　　㈠經查，原告確於案發時騎乘系重型爭機車行經系爭路段，
      因經警認有闖紅燈之交通違規，而為警舉發上情，並經被
      告以109年3月23日裁字第82-V00000000號裁決書裁罰2,70
      0元後，嗣經被告認定原告同時有無照騎乘機車之交通違
      規，即以原處分裁罰原告等節，除為兩造不爭執外，並有
      卷附原處分書暨送達證書、系爭舉發通知單暨送達證書、
      機車車籍資料查詢表、駕駛人基本資料表、原告交通違規
      陳述單、屏東縣政府警察局屏東分局108年12月26日屏警
      分交字第10834612500號、110年1月26日屏警分交字第110
      30259200號函、被告105年5月31裁字第82-V00000000號裁
      決書、105年5月31日裁字第82-V00000000號裁決書、106
      年8月9日裁字第82-V00000000號裁決書、107年7月2 日裁
      字第82-V00000000號裁決書、原告109年10月7日陳述單及
      原告109年10月7日陳情書等在卷可稽（本院原審卷第27至
      60頁），上情信屬實在。兩造分別主張如上，從而本件爭
      點應為：被告依「前裁決處分註銷原告重型機車駕照」事
      實為原處分之裁罰，是否於法有據？
　　㈡按行政程序法第111條規定：「行政處分有下列各款情形之
      一者，無效：不能由書面處分中得知處分機關者。應以
      證書方式作成而未給予證書者。內容對任何人均屬不能
      實現者。所要求或許可之行為構成犯罪者。內容違背公
      共秩序、善良風俗者。未經授權而違背法規有關專屬管
      轄之規定或缺乏事務權限者。其他具有重大明顯之瑕疵
      者。」本條係仿自德國聯邦行政程序法第44條而來（見行
      政院版行政程序法草案第95條及陳婉真委員等提案版第74
      條之說明）。其中第7款「其他具有重大明顯之瑕疵者」
      所仿之德國聯邦行政程序法第44條第1項係規定：「行政
      處分有特別重大之瑕疵，依其一切足以斟酌之情形，加以
      合理之判斷，可認為明顯者，無效。」本條之原草案即行
      政院版行政程序法草案第95條說明欄載：「本條規定行
      政處分無效之判斷標準。……行政處分之瑕疵須達重大，
      且依一般人合理之判斷甚為明顯而一目了然者，始為無效
      。……」（陳婉真委員提案版之說明亦同）據上述可知，判
      斷行政程序法第111條第7款之行政處分所具重大瑕疵是否
      明顯，應斟酌與行政處分有關之一切情形，予以合理判斷
      之。
　　㈢第按，依行政程序法第93條第1項規定，行政機關作成行政
      處分無裁量權者，以法律有明文規定，或為確保行政處分
      法定要件之履行，而以該要件為附款內容者，得為「期限
      」「條件」「負擔」「保留行政處分之廢止權」「保留負
      擔之事後附加或變更」等附款之記載。上開規定所稱「為
      確保行政處分法定要件之履行而以該要件為附款內容」，
      係就「授益行政處分」而言，「負擔處分」尚不生「為確
      保行政處分法定要件之履行」而能「以該要件為附款內容
      」之問題。而依修正前處罰條例第65條第1項第2款規定，
      汽車所有人、駕駛人經裁處吊扣汽車牌照或駕駛執照，於
      裁處形式或實質確定後而不依限期繳送汽車牌照或駕駛執
      照，按其吊扣期間加倍處分；仍不依限期繳送汽車牌照或
      駕駛執照者，吊銷其汽車牌照或駕駛執照。此等易處處分
      ，核其性質，為一羈束處分，且修正前處罰條例第65條第
      1項第2款並未有主管機關得作成「附條件」之易處處分規
      定，再主管機關依修正前處罰條例第65條第1項第2款作成
      之易處處分係一負擔處分性質，並查無其他法律規定允許
      主管機關得作成附條件之易處處分，揆諸上揭說明，自不
      得附條件。
　　㈣查本件被告之前裁決處分係以原告有「在6個月內，駕照違
      規記點共6點以上」之違規，依處罰條例第63條第3項前段
      規定，裁罰吊扣駕駛執照1個月。前裁決處分所載處罰主
      文分別為「吊扣駕駛執照1個月，並應接受道路交通安全
      講習，駕駛執照限於96年12月19日前繳送。」(下稱吊扣
      駕駛執照部分為「原吊扣處分」)及「上開駕駛執照逾期
      不繳送者：㈠.自96年12月20日起易處吊扣駕駛執照2個月
      ，並限於97年01月03日前繳送。㈡.97年01月03日前未繳送
      駕駛執照者，自97年01月04日起易處吊銷，並逕行註銷駕
      駛執照。㈢.駕駛執照吊（註）銷後，自97年01月04日起一
      年內不得重新考領駕駛執照。」(下統稱系爭易處處分)裁
      決理由則經載明，逾期不繳送駕駛執照者，係依修正前處
      罰條例第65條及第67條處分。足見前裁決處分主文欄，
      係作成以96年12月19日前及97年1月3日前不繳送駕駛執照
      為條件，分別將處罰主文欄之吊扣駕駛執照1個月之原吊
      扣處分，變更為吊扣駕駛執照2個月及吊銷駕駛執照之附
      條件易處處分。然而主管機關依修正前處罰條例第65條第
      1項第2款作成之系爭易處處分，為負擔處分性質而不得附
      條件，有如上述，則系爭易處處分顯然違反行政程序法第
      93條規定而具有瑕疵。又被告作成系爭易處處分之法律要
      件，除原告未依限期繳送駕駛執照外，尚必須具備原吊扣
      處分已確定之要件，而系爭易處處分僅以「原告未依限繳
      送駕駛執照」作為發生其所欲易處之法律效果(即加倍吊
      扣駕駛執照期間及吊銷駕駛執照)之要件，顯然違反修正
      前處罰條例第65條第1項第2款規定，則系爭易處處分違反
      行政程序法第93條及修正前處罰條例第65條第1項第2款之
      瑕疵，均屬重大。
　　㈤承上，修正前處罰條例第65條第1項第2款得合法適用於本
      件，係以駕駛人即原告受吊扣駕駛執照之原吊扣處分確定
      ，以及原告有未依限期繳送駕駛執照情形，為系爭易處處
      分合法生效之要件，法律規定甚明。又吊扣及吊銷駕駛執
      照處分，均為具裁罰性質之不利處分，為行政罰（行政罰
      法第2條第2款參照，另參司法院釋字第418號及第699號解
      釋理由)，涉及人民權利，處罰自應明確。系爭易處處分
      所附條件即使成就，亦明顯不能自該處分內容確定是否已
      合法發生其所意欲之加倍吊扣駕駛執照期間或吊銷駕駛執
      照之法律效果（因系爭易處處分作成時，原吊扣處分究於
      何時始確定，尚未可知）。斟酌此等與系爭易處處分相關
      情形，合理可認系爭易處處分為具有重大明顯瑕疵，則依
      行政程序法第111條第7款規定，即屬一無效之行政處分，
      自不發生原告系爭重型機車駕照遭吊銷之效力。最高行政
      法院106年度判字第633號及高雄高等行政法院110年交上
      字第92號判決意旨，均同此認定，足可參照。
　　㈥按處罰條例第21條第1項第4款規定「汽車駕駛人，有下列
      情形之一者，處新臺幣6,000元以上12,000元以下罰鍰，
      並當場禁止其駕駛：……四.駕駛執照業經吊銷、註銷仍駕
      駛小型車或機車……。」是以，機車駕駛人之駕駛執照如未
      經吊銷、註銷，裁決機關即不得依上開規定予以裁罰。查
      原處分係以原告前經被告以前裁決處分吊扣駕駛執照1個
      月，而原告未依限繳送駕駛執照，故被告自97年4月6日以
      系爭易處處分吊銷其駕駛執照。原告嗣又於108年10月31
      日19時許，騎乘車牌號碼000-0000號重型機車等情，而經
      認定有「駕照註銷仍駕駛機車」之違規行為，並依上開規
      定裁罰6,000元。因此，原處分是否合法，自應以原告之
      系爭重型機車駕照是否業經合法吊銷確定為前提。而如前
      所述，前裁決處分中之系爭易處處分既有無效情事，自不
      發生原告系爭重型機車駕照已遭吊銷之效力，即難認原告
      上開駕駛行為有「駕照註銷仍駕駛機車」之違規行為。原
      處分予以裁罰，於法自屬有違。
　　㈦被告固辯稱略以：「本所配合交通部政策，自89年起開始
      正式實施「一次裁罰一次通知」措施，主要目的在於一次
      告知整個裁罰程序、應到案執行期限及處分程度，並依行
      政程序法完成送達，簡化裁罰作業。本所96年11月19日製
      開裁字第00-0000B7015號裁決書【按即前裁決處分】，業
      於裁決書內書明逾期未辦理應受之處分：「吊扣駕駛執
      照1個月，並應接受道路交通安全講習，駕駛執照限於96
      年12月19日前繳送。上開駕駛執照逾期不繳送者：㈠.自9
      6年12月20日起易處吊扣駕駛執照2個月，並限於97年01月
      03日前繳送。㈡.97年01月03日前未繳送駕駛執照者，自97
      年01月04日起易處吊銷，並逕行註銷駕駛執照。㈢.駕駛執
      照吊（註）銷後，自97年01月04日起一年內不得重新考領
      駕駛執照。」且已完成送達程序，原告遲未處理，原告機
      車駕照於97年4月6日起經屏東監理站逕行註銷並至98年4
      月5日始得考領。惟駕駛執照「註銷」係指經處罰機關通
      知繳回執行吊扣、吊銷而不繳回者，逕行註銷駕駛執照；
      「註銷」為處罰機關逕自執行登錄註銷日期，並無原告繳
      送駕照之事實；原告前因6個月內記違規點數6點，經本所
      依道路交通管理處罰條例第63條第3項規定裁處吊扣價機
      車駕照1個月，原告逾期未到案，致為本所易處逕行註銷
      ，該駕照自97年7【係誤繕，應為4】月6日註銷日即失效
      。旨案96年11月19日製開之第00-0000B7015號裁決書主文
      其中除吊扣駕駛執照1個月處分外，其餘處分應屬學理上
      所謂「附條件之行政處分」，依行政程序法第93條規定，
      並非法所不許且行政程序法亦無限制不得以一個處分書記
      載多項處分內容之明文規定，亦非屬行政程序法第111條
      第1款至6款規定所列舉或第7款所定有明顯重大瑕疵之無
      效事由。又本件裁決書係依道路交通管理處罰條例第65條
      第1項第2款規定作成，旨在強制原告自動到案接受處分，
      又該易處處分，係因原告未履行上開經裁決繳送駕駛執照
      之義務，所為依次加重處罰之終局決定，自非不具效力之
      預告行為。」等語。(本院交更一字卷第15頁)然系爭易處
      處分既有如上所述之顯然無效情形，被告以上開主張維護
      前裁決處分中之系爭易處處分之效力，顯與本院及最高法
      院、高雄高等行政法院前揭判決意旨相佐，應有誤會，自
      難為其有利認定。
　　㈧末以，原處分固據被告先於109年4月29日第1次作成，惟因
      被告認有重行調查之必要，即據被告自行撤銷(本院原審
      卷第55頁函文參照)。嗣被告經踐行行政程序法規定之調
      查程序完備後，即又於同年11月23日第2次作成原處分；
      被告上開所為經核，於行政程序法第117條規定並無不合
      ，且第2次作成原處分時，亦未罹於行政罰法第27條第1項
      規定之3年裁處權時效期間，則原處分之作成，並無程序
      上不法情事，原告就此指摘，容有誤會，附此說明。
六、綜上所述，原處分據以為認定事實基礎之前裁決處分中之易
    處處分，既經本院認定有處分無效情形，則原告所持系爭重
    型機車駕照，即非屬已經逕行註銷狀態，原處分如上認定裁
    罰事實，自有違誤，原告請求撤銷原處分，即有理由而應准
    許。
七、本件判決基礎已臻明確，兩造其餘攻防方法及訴訟資料經本
    院斟酌後，核與判決結果不生影響，爰不一一詳予論述，併
    此敘明。
八、本件第一審裁判費為300 元，發回前上訴裁判費為750 元（
    係由原告繳納），茲確定訴訟費用額共1,050 元，並本件原
    告為全部勝訴，即應由被告給付上開金額訴訟費用與原告。
九、據上論結，本件原告之訴為有理由，依行政訴訟法第237條
    之7、第237條之8第1項、第98條第1項前段，判決如主文。
中　　華　　民　　國　　111 　年　　3 　　月　　23　　日
　　　　　　　　　行政訴訟庭　法　官　曾士哲
以上為正本，係照原本作成。
如不服本判定，應於判決送達後20日內，向本院提出上訴狀並表
明上訴理由（原判決所違背之法令及其具體內容或依訴訟資料可
認為原判決有違背法令之具體事實），其未載明上訴理由者，應
於提出上訴後20日內向本院補提理由書（上訴狀及上訴理由書均
須按他造人數附繕本，如未按期補提上訴理由書，則逕予駁回上
訴），並應繳納上訴裁判費新臺幣750元。
中　　華　　民　　國　　111 　年　　3 　　月　　23　　日
                              書記官  廖苹汝